ACORDAO-COMPLETO-2535564

ACÓRDÃO 2254/2022 ATA 14/2022 - SEGUNDA CÂMARA

VISTOS, relatados e discutidos estes Embargos de Declaração opostos por Marlene de Jesus Ferreira Faria Buratto contra o Acórdão 1632/2022-TCU-Segunda Câmara, que negou provimento a pedido de reexame relacionado ao Acórdão 14418/2021-TCU-Segunda Câmara, que considerou ilegais e negou registro aos atos de aposentadoria em exame na ocasião;
ACORDAM os Ministros do Tribunal de Contas da União, reunidos em Sessão da 2ª Câmara, com fulcro com fulcro nos arts. 32, inciso II, e 34 da Lei 8.443/1992, c/c os arts. 277, inciso III, e 287 do Regimento Interno do TCU e diante das razões expostas pelo Relator, em:
9.1. conhecer dos embargos de declaração para, no mérito, rejeitá-los;
9.2. dar ciência desta deliberação aos interessados.

Embargos de declaração opostos por Marlene de Jesus Ferreira Faria Buratto contra o Acórdão 1.632/2022-TCU-2ª Câmara, que negou provimento a pedido de reexame relacionado ao Acórdão 14.418/2021-TCU-2ª Câmara (Rel. Min. Bruno Dantas), que considerou ilegais e negou registro aos atos de aposentadoria em exame na ocasião.

Segunda Câmara

Tribunal Regional do Trabalho da 15ª Região - Campinas/SP.

3. Interessados/Responsáveis/Recorrentes:
3.1. Interessados: Gisele Martinez Marques da Silva (XXX.884.378-XX); Marlene de Jesus Ferreira Faria Buratto (XXX.868.188-XX); Nadia Khairallah Godoi (XXX.096.968-XX).
3.2. Recorrente: Marlene de Jesus Ferreira Faria Buratto (XXX.868.188-XX).

13.1. Ministros presentes: Antonio Anastasia (na Presidência) e Aroldo Cedraz (Relator).
13.2. Ministro-Substituto convocado: Marcos Bemquerer Costa.
13.3. Ministro-Substituto presente: André Luís de Carvalho.

AROLDO CEDRAZ

Ministro Aroldo Cedraz.

Trata-se de embargos de declaração opostos por Marlene de Jesus Ferreira Faria Buratto contra o Acórdão 1632/2022-TCU-Segunda Câmara, que negou provimento a pedido de reexame relacionado ao Acórdão 14418/2021-TCU-Segunda Câmara (Rel. Min. Bruno Dantas) , que considerou ilegais e negou registro aos atos de aposentadoria em exame na ocasião.
2.	Embora o pedido de reexame não tenha sido provido, foi dada ciência ao Tribunal Regional do Trabalho da 15ª Região para que, caso comprovado serem as recorrentes beneficiárias de decisão judicial transitada em julgado, que lhes assegure a incorporação de quintos no período entre 8/4/1998 e 4/9/2001, e observe a modulação de efeitos fixada pelo Supremo Tribunal Federal no RE 638.115, de modo a manter a incorporação imune à absorção por reajustes futuros.
3. 	Irresignada, a beneficiária opôs os presentes embargos, dos quais destaco o que segue: 
Nos termos do Acórdão prolatado, foi dado provimento parcial ao pedido de reexame interposto por parte da ora EMBARGANTE para condicionar a manutenção da integralidade do pagamento da EMBARGANTE à comprovação de que a EMBARGANTE é beneficiária da decisão transitada em julgado no Processo de nº 0076810-79.2013.4.01.3400 junto ao órgão.
 (...) 
Ocorre que, como será demonstrado na sequência, a decisão apresenta contradição, haja vista que ao deixar a não absorção de parcelas de VPNI para análise pelo tribunal de origem da servidora, apesar de estar provado que a servidora está coberta por decisão transitada em julgado, além de julgar ilegal o seu ato de aposentadoria e negar o registro dela.	
 (...) 
No caso em exame, é nítida a ocorrência de contradição quanto à análise da legalidade da percepção de parcelas de quintos, e não registro da aposentadoria, na medida em que ao passo que determinou a manutenção do pagamento, ainda assim negou registro à aposentadoria do cliente.
 (...) 
3.1. Da contradição no caso concreto e possibilidade do registro com ressalvas
No caso, tínhamos que a única questão que mantém o não registro da aposentadoria do Servidor em questão, seria a percepção dos Quintos incorporados em período, anteriormente, controvertido, ou seja, entre abril de 1998 e outubro de 2001.
No entanto, como foi comprovado no presente feito, a servidora está coberta por trânsito em julgado advindo dos autos n. 0000976-30.2005.4.03.6105, o que afasta a ilegalidade da incorporação, sobretudo porque se trata de decisão que não pode mais ser rescindida, ou tornada inexigível, dado o tempo passado desde o julgamento final do citado processo.
Vale dizer, no caso, que ao modular os efeitos da decisão de mérito no RE 638.115/CE (acórdão anexo) , o STF, no ponto que específico dos quintos protegidos pelo manto do trânsito em julgado, não há outra interpretação, a ser feita, que a Suprema Corte abriu uma exceção à ilegalidade da incorporação analisada. Ou seja, naquele ponto, específico, criou situação em que a percepção de valores, relativas a períodos após abril de 1998, se tornou legal.
Aliás, em dados casos (inclusive conforme acórdão TCU 1705-2022 anexo) , esta própria Corte de Contas tem determinado a manutenção dos quintos de FC aos servidores que comprovarem estarem cobertos por trânsito em julgado (mesmo caso da embargante) .
Lado outro, há de se considerar que, mesmo que não se reconheça a legalidade do recebimento da VPNI (quintos) , as outras parcelas estão de acordo com o que determinado pelo ordenamento jurídico, o que impõe a sua aprovação e registro, na medida em que, esta Eg. Corte de Contas poderia, no caso, homologar a aposentadoria do autor, ressalvada a parcela VPNI/Quintos.
3.2. Da solução adotada por esta Corte no Acórdão 2076/2005-TCU-Plenário
Chamamos atenção, também, para a solução que foi dada, por esta Corte de Contas, quando da modulação de efeitos do Acórdão 589/2005-TCU-Plenário, que deu provimento parcial a recursos opostos à Decisão 844/2001-Plenário, que declarara a nulidade da Decisão Plenária 481/1997.
Naquela ocasião se examinava atos de aposentadoria emitidos sob orientação da Decisão 481/97, que determinou o pagamento da chamada Parcela Opção, prevista no artigo 2º da Lei 8.911/94, aos servidores que, até 18 de janeiro de 1995, tivessem satisfeito os pressupostos temporais estabelecidos nos artigos 180 da lei 1.711/52 e 193 da Lei 8.112/90, e ainda não registrados pelo TCU.
Assim, o Acórdão 2076/2005-TCU-Plenário (Anexo) , que modulou os efeitos do Acórdão 589/2005-TCU-Plenário, determinou o seguinte, quanto às aposentadorias que tinham sido concedidas com base na Decisão 481/97:
 (...) 
Ou seja, esta própria Corte de Contas, em caso análogo, já determinou se considerar legal por relação, atos de aposentadoria que contivessem pareceres divergentes e/ou com proposta de ilegalidade.
E é isso que se requer no caso concreto, vez que o STF, ao modular os efeitos da decisão de mérito no RE 638.115/CE, tornou legal o recebimento de quintos de FC incorporados após abril de 1998, por meio de decisão judicial transitada em julgado.
4. DO PEDIDO
Ante o exposto, requer o conhecimento e o provimento dos presentes embargos de declaração, aos quais deve ser atribuído efeito suspensivo  (art. 34, § 2°, da Lei n° 8.443/92) , sob pena de violação aos arts. 32, II, e 34 da Lei n° 8.443/92, bem como aos arts. 5º, XXXV e LV, e 93, IX, da CF/88, para sanar a contradição apontada, atribuindo efeitos infringentes aos presentes embargos, para reformar o acórdão n. 1902/2022, determinar a manutenção da VPNI incorporada entre abril de 1998 e setembro de 2001, e julgar legal/homologar a aposentadoria da servidora Deborah Neves Stocco.
Sucessivamente, determinar a manutenção da VPNI incorporada entre abril de 1998 e setembro de 2001 e julgar o ato de aposentadoria legal e homologá-lo, ressalvando-se a parcela VPNI-Quintos concedida no período entre abril de 1998 e outubro de 2001, e coberta pelo trânsito em julgado da ação n. 0000976-30.2005.4.03.6105.
É o relatório.

Rudi Meira Cassel (22256/OAB-DF), representando Marlene de Jesus Ferreira Faria Buratto.

Procurador Rodrigo Medeiros de Lima.

APOSENTADORIA. INCORPORAÇÃO DE QUINTOS ORIUNDOS DE EXERCÍCIOS DE FUNÇÕES POSTERIORES A 8/4/1998, CONSIDERADO ILEGAL POR AFRONTAR O RE 638.115/CE. PEDIDO DE REEXAME. ARGUMENTOS INSUFICIENTES PARA MODIFICAR O ACÓRDÃO RECORRIDO. NEGATIVA DE PROVIMENTO. EMBARGOS DE DECLARAÇÃO. AUSÊNCIA DE CONTRADIÇÃO, OMISSÃO OU OBSCURIDADE. REJEIÇÃO.

APOSENTADORIA (APOS)

Secretaria de Recursos (Serur); Secretaria de Fiscalização de Integridade de Atos e Pagamentos de Pessoal e de Benefícios Sociais (Sefip).

Trata-se de embargos de declaração opostos por Marlene de Jesus Ferreira Faria Buratto contra o Acórdão 1632/2022-TCU-Segunda Câmara, que negou provimento a pedido de reexame relacionado ao Acórdão 14418/2021-TCU-Segunda Câmara (Rel. Min. Bruno Dantas) , que considerou ilegais e negou registro aos atos de aposentadoria em exame na ocasião.
Embora o pedido de reexame não tenha sido provido, foi dada ciência ao Tribunal Regional do Trabalho da 15ª Região para que, caso comprovado serem as recorrentes beneficiárias de decisão judicial transitada em julgado, que lhes assegure a incorporação de quintos no período entre 8/4/1998 e 4/9/2001, e observe a modulação de efeitos fixada pelo Supremo Tribunal Federal no RE 638.115, de modo a manter a incorporação imune à absorção por reajustes futuros.
Conheço os presentes embargos de declaração, eis que satisfeitos os requisitos de admissibilidade previstos nos artigos 32, II, e 34 da Lei Orgânica do Tribunal de Contas da União.
Em seu arrazoado, a responsável alega que houve contradição no Acórdão embargado.
Afirma que seria beneficiária da ação judicial de nº 0000976-30.2005.4.03.6105, o que afastaria a ilegalidade da incorporação. Considera que, mesmo que não se reconheça a legalidade do recebimento da VPNI (quintos) , as outras parcelas estão de acordo com o que determinado pelo ordenamento jurídico, o que impõe a sua aprovação e registro.
Solicita, então, a "manutenção da VPNI incorporada entre abril de 1998 e setembro de 2001 e julgar o ato de aposentadoria legal e homologá-lo, ressalvando-se a parcela VPNI-Quintos concedida no período entre abril de 1998 e outubro de 2001, e coberta pelo trânsito em julgado da ação 0000976-30.2005.4.03.6105".
De início, verifico que não há qualquer contradição na decisão vergastada.
No pedido de reexame apreciado, a recorrente já havia informado que haveria ação coletiva transitada em julgado no âmbito do Processo nº 0000976-30.2005.4.03.6105, ajuizada pelo Sindicato dos Servidores Públicos Federais da Justiça do Trabalho da 15ª Região.
Diante disso, esta Corte determinou ao órgão de origem que, caso a Sra. Maria Helena Beraldo comprovasse o referido trânsito em julgado, o pagamento poderia ser mantido.  
Neste momento, a recorrente retorna aos autos alegando que há contradição na decisão recorrida, e aponta a mesma decisão judicial indicada no recurso anterior.
Percebo que os argumentos trazidos nos presentes embargos de declaração são semelhantes aos apresentados no Pedido de Reexame e que resultou no 1.632/2022-TCU-2ª Câmara, ora questionado, configurando a intenção de rediscutir o mérito da matéria, o que é incabível na presente fase processual. 
Ora, o texto da decisão combatida autoriza expressamente o órgão de origem a manter o pagamento da parcela impugnada em caso de comprovação de decisão judicial transitada em julgado nesse sentido, conforme alegado no pedido de reexame. 
Como consignado no voto condutor do Acórdão 1805/2022-TCU-Segunda Câmara, de relatoria do Min. Augusto Nardes, a comprovação junto ao órgão de origem é suficiente para manter a incorporação imune à absorção por reajustes futuros, nos termos da modulação de efeitos fixada pelo Supremo Tribunal Federal no RE 638.115, sem necessidade de ajustes na decisão recorrida. 
Resta claro, enfim, que a contradição alegada não existe. 
Ademais, ainda que haja a comprovação de decisão judicial favorável à recorrente, permanece o julgamento pela ilegalidade do ato, em consonância com o decidido no citado RE 638.115.
Dessa forma, não havendo o que reparar na decisão atacada, os presentes embargos de declaração devem ser rejeitados.
	Em face do exposto, Voto para que o Tribunal adote a minuta de Acórdão que ora submeto à apreciação deste Colegiado.
TCU, Sala das Sessões, em 10 de maio de 2022.
AROLDO CEDRAZ 
Relator